【裁判字號】    89,上,1333
【裁判日期】    900814
【裁判案由】    交付房屋等
【裁判全文】
台灣高等法院民事判決                            八十九年度上字第一三三三號
      上  訴  人  丙○○
      被  上訴人  乙○○
                  甲○○
      訴訟代理人  葉佳明
右當事人間請求交付房屋等事件，上訴人對於中華民國八十九年九月三十日臺灣桃園
地方法院八十八年度訴字第一七七七號第一審判決提起上訴，本院判決如左：
    主    文
上訴駁回。
第二審訴訟費用由上訴人負擔。
    事    實
甲、上訴人方面：
壹、聲明：
一、原判決廢棄。
二、右廢棄部分，被上訴人乙○○應將桃園縣龍潭鄉○○村○○路六九巷五號一、二
    層房屋交付上訴人，並自民國七十一年八月一日起至交付日止，按月給付上訴人
    新台幣（下同）五千五百元；被上訴人甲○○應就桃園縣龍潭鄉○○村○○○段
    九九之四○八號土地之應繼分辦理繼承登記後移轉登記予被上訴人乙○○，並由
    被上訴人乙○○移轉登記及交付予上訴人。
三、願供擔保，請准宣告假執行。
貳、陳述：除引用原判決書之記載外，補稱略以：
一、上訴人與被上訴人乙○○於民國七十五年十一月十一日成立訴訟上和解，並另書
    立承諾書，由法院附於和解筆錄後，足見就該和解筆錄內容另協議附解除條件，
    嗣乙○○未依和解筆錄上所載日期於七十六年三月二十六日前給付二十五萬元予
    上訴人，該和解契約即因解除條件成就而失效，乙○○自應依其所立承諾書恢復
    原狀，即上訴人所訴臺灣桃園地方法院七十五年訴字第一八五三號事件將系爭房
    地移轉登記及交付上訴人，且上訴人仍可依本院七十四年上易字第一四二六號請
    求乙○○給付遲延完工之違約金及利息。縱上開和解契約未因解除條件成就而失
    效，惟因乙○○未依和解筆錄履行，業經上訴人於八十年七月五日以存證信函解
    除上開和解契約。
二、最高法院七十四年度台上字第一五五二號確定判決認乙○○有權撤銷訴外人古連
    錦對被上訴人甲○○之無償贈與行為及塗銷所有權移轉登記，而系爭九九之四○
    八號土地雖於七十五年十二月十九日回復登記予古連錦所有，然古連錦於八十年
    十二月一日死亡，後乙○○怠於請求古連錦之被繼承人即被上訴人甲○○就系爭
    土地辦理繼承登記及移轉登記為其所有，上訴人自得行使代位權。
三、臺灣桃園地方法院八十年訴字第一○三號返還價金事件與本件訴訟標的不同，八
    十八年續字第二號所有權移轉登記事件，係以逾三十日不變期間裁定駁回，未就
    實體上認定該和解筆錄不得解除，且與本件之訴訟標的亦不相同。
參、證據：援用原審所提證據。
乙、被上訴人乙○○方面（下稱乙○○）：
壹、聲明：駁回上訴。
貳、陳述：除引用與原判決書之記載外，補稱略以：
一、系爭和解契約未經解除，乙○○並已依約給付二十五萬元，則乙○○於七十五年
    十一月十一日書立之承諾書已失效，上訴人自不得再依承諾書主張，反係上訴人
    應依和解筆錄將系爭房屋移轉登記予乙○○名義。
二、乙○○未將系爭房屋出租他人使用，況乙○○業已依和解筆錄履行，其與上訴人
    間之房屋買賣契約已不存在，系爭房屋係乙○○所有，乙○○自有權使用。
參、證據：除援用原審所提證據外，補提存證信函、起訴狀為證。
丙、被上訴人甲○○方面（下稱甲○○）：
壹、聲明：駁回上訴。
貳、陳述：除引用與原判決書之記載外，補稱略以：乙○○訴請甲○○移轉系爭土地
    所有權登記，業經最高法院七十四年台上字第一五五二號判決駁回乙○○之請求
    確定在案，乙○○未怠於行使其權利，上訴人無從行使代位權。
參、證據：除援用第一審所提證據外，補提民事通知書、起訴狀、判決書為證。
    理    由
一、上訴人主張：伊於六十八年八月十二日與乙○○簽訂朝明山莊合約書，向乙○○
    購買坐落桃園縣龍潭鄉○○○段九九之三等地號土地（現分割為同上段九九之四
    ○八地號土地，下稱系爭土地），及其上建物即門牌號碼為桃園縣龍潭鄉○○路
    六九巷五號房屋（下稱系爭房屋）。伊已依約給付自備款四十萬元，惟乙○○拒
    不交付上開房地及辦理所有權移轉登記，伊乃於七十五年起訴請求乙○○交付系
    爭房地並辦理土地所有權移轉登記，經臺灣桃園地方法院以七十五年度訴字第一
    八五三號所有權移轉登記事件受理在案，並於七十五年十一月十一日成立訴訟上
    和解，乙○○復於同日書立承諾書，由法院附於和解筆錄之後，足見該和解筆錄
    附有解除條件。嗣乙○○未依和解筆錄所載於七十六年三月二十六日前給付伊二
    十五萬元，則該和解筆錄即因承諾書所載之解除條件成就而失效，乙○○應依承
    諾書恢復原狀，且伊亦於八十年七月五日解除和解契約，自得依已回復之買賣契
    約請求乙○○將上開房地移轉登記及交付伊。系爭房屋於七十一年七月二十六日
    完工並核發使用執照後，乙○○遲延交付並擅自出租，致伊受有每月租金五千五
    百元之損害。伊購買上開房地時，乙○○稱已與地主即甲○○之被繼承人古連錦
    訂立合建契約，保證系爭土地能移轉予伊，惟乙○○怠於行使權利，而迄未請求
    甲○○就系爭土地辦理繼承登記及移轉登記，伊自得依民法第二百四十二條規定
    ，代位乙○○向甲○○請求等情。爰本於買賣契約之法律關係求為命乙○○應將
    系爭房屋交付伊，並自七十一年八月一日起至交付日止，按月給付五千五百元；
    甲○○應就系爭土地之應繼分辦理繼承登記後移轉登記予乙○○，再由乙○○移
    轉登記及交付予伊之判決（上訴人超過上開部分之請求，業經判決敗訴確定）。
二、乙○○則以：和解筆錄已經法院歷次判決確定存在不得解除，且伊已依和解筆錄
    之約定給付二十五萬元予上訴人，上訴人拒不依約將系爭房屋所有權移轉予伊，
    此均係可歸責於上訴人之事由，上訴人實無權解除和解筆錄，和解筆錄既未經解
    除，上訴人自不得本於買賣契約請求伊交付房屋。況承諾書內容係指若伊未依約
    給付二十五萬元時，則上訴人可再本於本院七十四年上易字第一四二六號確定判
    決請求伊給付其原已拋棄之八萬元違約金，非指回復買賣契約之意等語，資為抗
    辯。
三、甲○○則以：伊與上訴人間無契約關係存在，系爭土地之合建契約係存在於乙○
    ○與伊之被繼承人古連錦間，且乙○○訴請伊移轉系爭土地所有權登記，業經最
    高法院七十四年台上字第一五五二號判決駁回乙○○之請求確定在案，乙○○未
    怠於行使其權利，上訴人無從行使代位權等語，資為抗辯。
四、經查，上訴人於六十八年八月十二日與乙○○簽訂朝明山莊合約書，向乙○○購
    買系爭房地，上訴人已依約給付乙○○自備款三十萬元，因乙○○未依約交付系
    爭房地及辦理移轉登記，上訴人乃訴請乙○○給付遲延完工之違約金，經本院於
    七十四年九月三十日判命乙○○應給付違約金八萬元及遲延利息；復於七十五年
    間訴請乙○○交付系爭房地，經臺灣桃園地方法院以七十五年度訴字第一八五三
    號所有權移轉登記事件受理在案，並於同年十一月十一日成立訴訟上和解，和解
    內容為：「一被告（即乙○○）願於民國七十六年三月二十六日以前給付原告（
    即上訴人）新台幣二十五萬元。二原告放棄對被告請求移轉坐落桃園縣龍潭鄉○
    ○○段九九─四○八號地號土地所有權之權利，並願將桃園縣龍潭鄉○○村○○
    路六九巷五號二層樓房一棟移轉與被告（面積以地政機關丈量為準），其移轉費
    用及稅捐均由被告負擔，三原告其餘請求拋棄。四訴訟費用各自負擔」，同日乙
    ○○另書立承諾書載明：「本人如未能與丙○○先生履行桃園地方法院七十五訴
    字第一八五三號和解書上所載日期、金額償還時願恢復原狀，即丙○○仍可依台
    灣高等法院七四年易上字（上易字之誤）第一四二六號判決向乙○○請求。」，
    同日上訴人亦書立切具書，記載：「本人與乙○○先生，因房屋買賣乙事，經雙
    方同意，本人退還房屋，交與陳君，並願放棄台灣高等法院判決確定之損害賠償
    金全部。」，又上訴人為系爭房屋之原始起造人，於八十七年十二月八日登記為
    上訴人所有，而系爭土地係甲○○之被繼承人古連錦所有等事實，為兩造所不爭
    執，並有朝明山莊合約書、桃園縣政府工務局建築使用執照及建築業主名冊、建
    物所有權狀、土地及建物登記謄本、本院七十四年上易字第一四二六號判決、和
    解筆錄、承諾書、切具書等影本在卷可據（見見原審卷一二—二一、二六—二七
    、三二、三九、四一、五五、一二八—一三○頁），堪信為真實。
五、次查，本件上訴人於七十五年間，本於系爭買賣契約，請求乙○○交付系爭房地
    ，並辦理所有權移轉登記，經臺灣桃園地方法院七十五年度訴字第一八五三號受
    理在案，於該事件審理中，上訴人分別於七十五年九月五日、十月二十八日言詞
    辯論中陳稱：「現在我也不要房地了，只要被告（即乙○○）把錢還我。」、「
    我已另買房子了，系爭房地我不想要了」等語，明確表示解除買賣契約，請求返
    還已付之價金，七十五年十一月十一日上訴人亦立切具書表示退還系爭房屋，並
    於同日成立訴訟上之和解，足證系爭買賣契約業經解除。嗣上訴人於八十年間又
    以買賣契約業經解除為由，訴請乙○○返還已付之價金，經臺灣桃園地方法院八
    十年度訴字第一○三號以上訴人起訴違背一事不再理原則予以裁定駁回，並經本
    院八十年度抗字第五八六號裁定駁回抗告確定，有上開裁定影本在卷可按（見本
    院卷一○六、一○七頁），是上訴人與乙○○間系爭買賣契約既經解除，並就解
    除契約後雙方互負回復原狀之義務成立和解筆錄，即以解除買賣契約回復原狀之
    法律關係替代原有買賣契約之法律關係，以系爭和解筆錄創設新法律關係，上訴
    人自不得再本於原有之買賣契約請求乙○○交付房屋，給付損害金及請求乙○○
    與地主甲○○辦理所有權移轉登記。至上訴人雖主張該和解筆錄附有解除條件，
    即乙○○未於七十六年三月二十六日前給付上訴人二十五萬元時，依承諾書所載
    ，該和解筆錄無效，其二人間原有之買賣關係應回復云云，但查，訴訟法上之規
    定，具有公法性質，不得為私權之標的，姑不論該承諾書之意，是否如上訴人所
    述，係指乙○○未依約給付二十六萬時回復雙方原有買賣關係，然其二人任意將
    法院之確定判決及訴訟上之和解筆錄以契約加以推翻，自非法之所許。上訴人倘
    認乙○○未依和解筆錄履行債務，應依該和解筆錄聲請強制執行，以謀解決，不
    得再本於原有買賣之法律關係起訴請求。從而，上訴人主張依買賣關係請求乙○
    ○交付房屋、給付損害金，及甲○○移轉系爭土地所有權登記，均屬於法無據。
六、綜上所述，上訴人本於買賣契約及代位權之規定，請求乙○○應將系爭房屋交付
    ，並自七十一年八月一日起至交付日止，按月給付五千五百元；甲○○應就系爭
    土地之應繼分辦理繼承登記後移轉登記予乙○○，再由乙○○移轉登記及交付予
    上訴人，為無理由，不應准許。原審為上訴人敗訴之判決，及駁回其假執行之聲
    請，並無不合。上訴意旨指摘原判決不當，求予廢棄改判，為無理由，應予駁回
    。
七、兩造其餘之攻擊、防禦方法與判決結果無涉，爰不一一論述，併此明。
八、據上論結，本件上訴為無理由，依民事訴訟法第四百四十九條第一項、第七十八
    條，判決如主文。
中      華      民      國    九十      年      八      月     十四     日
                                  民事第十四庭
                                      審判長法  官  張  劍  男
                                            法  官  蘇  芹  英
                                            法  官  蔡  芳  齡
右正本係照原本作成。
如不服本判決，應於收受送達後二十日內向本院提出上訴書狀，其未表明上訴理由者
，應於提出上訴後二十日內向本院補提理由書狀（均須按他造當事人之人數附繕本）
上訴時應提出委任律師或具有律師資格之人之委任狀；委任有律師資格者，另應附具
律師及格證書及釋明委任人與受任人有民事訴訟法第四百六十六條之一第一項但書或
第二項（詳附註）所定關係之釋明文書影本。
中      華      民      國    九十      年      八      月    十七      日
                                            書記官  蔡  錦  輝
附註：
民事訴訟法第四百六十六條之一（第一項、第二項）：
對於第二審判決上訴，上訴人應委任律師為訴訟代理人。但上訴人或其法定代理人具
有律師資格者，不在此限。
上訴人之配偶、三親等內之血親、二親等內之姻親，或上訴人為法人、中央或地方機
關時，其所屬專任人員具有律師資格並經法院認為適當者，亦得為第三審訴訟代理人
。


司法院資訊處製作；財團法人民間司法改革基金會備份。
